【裁判字號】    95,訴,312
【裁判日期】    951011
【裁判案由】    妨害自由
【裁判全文】
臺灣士林地方法院刑事判決               95年度訴字第312號
公  訴  人  臺灣士林地方法院檢察署檢察官
被      告  丁○○
選任辯護人  乙○○律師
上列被告因妨害自由案件，經檢察官提起公訴（94年度偵字第
7828號），本院判決如下：
    主  文
丁○○共同以非法方法，剝奪人之行動自由，處有期徒刑陸月，
如易科罰金以銀元參佰元即新台幣玖佰元折算壹日。
    事  實
一、緣丁○○於民國87年10月2 日與甲○○合資，在臺北市○○
    區○○路16號，共同經營平行線汽車材料行（以下簡稱平行
    線汽車行），甲○○於88年6 、7 月間發現丁○○涉嫌侵占
    平行線汽車行之款項與浮報廣告費用等行為（侵占部分已另
    由檢察官提起公訴），甲○○即向臺北市政府警察局南港分
    局提出告訴，經臺灣士林地方法院檢察署檢察官以88年度偵
    字第10104 號與93年度偵緝字第102 號案件偵辦，惟丁○○
    恐遭上開刑事追訴，竟基於傷害及剝奪人行動自由之犯意，
    於89年3 月29日下午2 、3 時左右，夥同2 名姓名年籍不詳
    之成年男子至臺北縣淡水鎮○○○路○ 段65號燦億輪胎行內
    ，由丁○○與共同前來2 人中之其中1 人，基於傷害之犯意
    聯絡，共同毆打甲○○，致甲○○受有頭部外傷、鼻部挫傷
    、胸部挫傷、左腰挫傷等傷害。甲○○被毆後，旋即由該3
    人強行押走，由2 名姓名年籍不詳之成年男子中1 人駕駛不
    詳車號之計程車，丁○○與另1 人則坐於後座，分坐於甲○○兩旁，前往臺北縣三重市○○路百鴻租車行內，以此方式
    剝奪甲○○之行動自由，至百鴻租車行內即強迫甲○○簽下
    上開案件之撤回告訴狀，因其內容不合丁○○之意，被告與
    該2 人復以同一方式再強押甲○○共同搭乘原計程車，前往
    平行線汽車行內，繼續剝奪甲○○之行動自由並強迫甲○○
    書寫撤回告訴狀交予丁○○後，始由其中之1 人駕駛原搭乘
    之計程車將甲○○送回淡水鎮之燦億輪胎行。
二、案經甲○○告訴臺灣士林地方法院檢察署檢察官偵查起訴。
    理  由
一、訊之被告丁○○，坦承有於上揭時地，前往燦億輪胎行並獨
    自毆打甲○○，惟矢口否認有何妨害自由之犯行，辯稱：當
    時伊係1 人獨自前往燦億輪胎行，甲○○是事後自行與伊一
    齊前往平行線汽車行，並自願簽下撤回告訴狀而當場交給伊
    等語。經查：被告確有與2 名姓名年籍不詳之成年男子至臺
    北縣淡水鎮○○○路○ 段65號燦億輪胎行內，由丁○○與其
    中1 人，共同毆打甲○○，並強行押走甲○○，再由另1 人
    駕駛不詳車號之計程車，丁○○則與上開1 名男子坐於後座
    ，分坐於甲○○兩旁，前往臺北縣三重市○○路百鴻租車行
    及平行線汽車行，並強迫甲○○簽下撤回告訴狀等情，業據
    證人即被害人甲○○於本院審理時證稱：「當時我在上班，
    我老闆娘早上有接到電話問我有無在上班，我老闆娘不以為
    疑，就回答有。下午兩、三點，那時沒有車，我在辦公室，
    看老闆在休息，我背對辦公室，被告進來後，就直接從我後
    腦揮一拳，我被打後，才抬頭看他，被告說，你那機器要不
    要還給我，我說這東西又不是你的，我已經報警了，他還是
    朝我一直打，我老闆己○○就起來擋，老闆為我擋的時候，
    也被被告打。那時另二人還沒有進來。我要拿衛生紙擦鼻血
    時，另二人才進來，其中一人，沒有開車的那個人又打我，
    並將我拉出去，坐上計程車，載我去三重百鴻租車行。」、
    「（所以當時進入燦億輪胎行的有三人？）對。但是打我的
    只有二個人。」、「（何人將你從臺北縣淡水鎮○○○路○
    段65號燦億輪胎行拉走？）被告與另一個男子拉我，計程車
    司機只在門口等。」、「（在計程車車上，你坐後座，被告
    他們坐後座？）對。」、「（之後坐計程車，也都是這樣坐
    ？）對。」、「撤回告訴狀寫了好幾次，因為他說，我看了
    不滿意，所以撕掉好幾次，好像先在百鴻寫過撕掉，後來再
    到平行線再寫，寫到他們滿意為止」等語甚詳，核與證人即
    被告老闆己○○及百鴻租車行員工丙○○於臺灣士林地方法
    院檢察署88年度偵字第10104 號偽造文書等案件檢察官偵查
    中所結證之情節大致相符，（見該偵查卷第227 頁至第236
    頁）並有馬偕紀念醫院甲種診斷證明書1 紙附於上開偵查卷
    內及撤回告訴狀影本1 份附於本院卷內可參，事證明確。被
    告辯稱當時伊係1 人獨自前往燦億輪胎行，甲○○是事後自
    行與伊一齊前往平行線汽車行，並自願簽下撤回告訴狀而當
    場交給伊等語，顯係避重就輕之詞，不足採信，被告犯行應
    堪認定。至於證人戊○○於本院審理時雖證稱：當時只有被
    告與甲○○2 人到百鴻租車行，只有爭吵，未見書寫任何文
    書，大約停留半小時後2 人即離去等語，惟證人丙○○於本
    院審理時結證稱當時在百鴻租車行時，戊○○並未在場，且
    案發當時戊○○並未出面作證，經事隔6 年始出來作證，而
    仍記憶猶新，實與事理有違，是戊○○之證言尚難作為有利
    於被告之認定，併此敘明。
二、新舊法比較：
  (1)按被告行為後，刑法第2 條法律變更適用及第55條牽連犯、
    第28條共犯、第33條第5 款罰金刑之規定、第41條易科罰金
    之規定，已於94年1 月7 日經立法院修正三讀通過，總統命
    令公布，於95年7 月1 日施行，該法第2 條係規範行為後法
    律變更適用所生新舊法律比較適用之準據法，於新法施行後
    ，應適用新法第2 條第1 項之規定，為「從舊從輕」之比較
    。
  (2)按修正前刑法第28條規定：「二人以上共同實施犯罪之行為
    者，皆為正犯。」，修正後刑法第28條規定：「二人以上共
    同實行犯罪之行為者，皆為正犯。」，剔除未參與犯罪實行
    行為之預備及陰謀共同正犯，然對本件被告而言，其所犯妨
    害自由罪及傷害罪與2 名不詳姓名年籍之成年人，就妨害自
    由部分與該2 人，就傷害部分與其中之1 人均有犯意之聯絡
    及行為之分擔，均已參與實行行為，修正前後之規定，並無
    何者有利或不利之情形，爰依修正後刑法第2 條第1 項前段
    之規定，適用行為時之修正前刑法第28 條 之規定，均論以
    共同正犯。
  (3)又刑法第55條有關「犯一罪而其方法或結果之行為犯他罪名
    」之牽連犯之規定，已修正刪除，並自95年7 月1 日起施行
    。亦即修正後之刑法，已無牽連犯得論以裁判上一罪之情形
    ，所犯之數罪，應按其具體情形論罪。查被告所為傷害罪及
    剝奪行動自由罪，其行為、時間均屬個別獨立，但有原因、
    結果之牽連關係，若適用修正前之規定，顯較有利於被告，
    自應依修正後刑法第2 條第1 項前段之規定，適用修正前刑
    法第55條之規定，從較重之剝奪行動自由罪處斷。
  (4)罰金刑部分，刑法分則編各罪所定罰金刑之貨幣單位原為銀
    元，修正前刑法第33條第5 款規定：「罰金：1 元（銀元）
    以上。」，而依罰金罰鍰提高標準條例規定，就72年6 月26
    日前修正之刑法部分條文罰金數額提高2 至10倍，其後修正
    者則不提高倍數，並依現行法規所定貨幣單位折算新臺幣條
    例規定，以銀元1 元折算新臺幣3 元；修正後刑法第33條第
    5 款規定：「罰金：新臺幣1000元以上，以百元計算之。」
    ，刑法第33條第5 款所定罰金貨幣單位經修正為新臺幣後，
    刑法分則各罪所定罰金刑之貨幣單位亦應配合修正為新臺幣
    ，為使刑法分則編各罪所定罰金之最高數額與刑法修正前趨
    於一致，乃增訂刑法施行法第1 條之1 ：「中華民國94年1
    月7 日刑法修正施行後，刑法分則編所定罰金之貨幣單位為
    新臺幣。94年1 月7 日刑法修正時，刑法分則編未修正之條
    文定有罰金者，自94年1 月7日 刑法修正施行後，就其所定
    數額提高為30倍。但72年6 月26日至94年1 月7 日新增或修
    正之條文，就其所定數額提高為3 倍。」；從而，刑法分則
    編各罪所定罰金刑之最高數額，於上開規定修正後並無不同
    ，惟修正後刑法第33 第5款所定罰金刑最低數額，較之修正
    前提高，自以修正前刑法第33條第5 款規定，較有利於被告
    。
  (5)再修正前刑法第41條第1 項前段規定：「犯最重本刑為5 年
    以下有期徒刑以下之刑之罪，而受6 個月以下有期徒刑或拘
    役之宣告，因身體、教育、職業、家庭之關係或其他正當事
    由，執行顯有困難者，得以1 元以上3 元以下折算1 日，易
    科罰金。」又修正前罰金罰鍰提高標準條例第2 條（於95年
    7 月1 日修正刪除）規定，就其原定數額提高為100 倍折算
    1 日，則本件被告行為時之易科罰金折算標準，最高得以銀
    元300 元折算1 日，經折算為新臺幣後，應以新臺幣900 元
    折算為1 日。惟95年7 月1 日修正公布施行之刑法第41條第
    1 項前段則規定：「犯最重本刑為5 年以下有期徒刑以下之
    刑之罪，而受6 個月以下有期徒刑或拘役之宣告者，得以新
    臺幣1000元、2000元或3000元折算1 日，易科罰金。」比較
    修正前後之易科罰金折算標準，以修正前之規定，較有利於
    被告，則應依修正後刑法第2 條第1 項前段，適用修正前刑
    法第41條第1 項前段規定，定其折算標準。
  (6)又新舊法比較時應就罪刑有關之共犯、未遂犯、想像競合犯
    、牽連犯、連續犯、結合犯、以及累犯加重、自首減輕暨其
    他法定加減原因（如身份加減）與加減例等一切情形，綜其
    全部罪刑之結果而為比較。（最高法院95年5 月23 日 第8
    次刑法座談會參照）又比較裁判前之法律孰為有利於行為人
    時，應就罪刑有關之一切情形，比較其全部之結果，而為整
    個之適用，不能割裂而分別適用有利之條文。（最高法院27
    年上字第2615號判例參照）本件經上開綜合比較結果，認應
    全部適用舊法對被告較為有利。
三、核被告丁○○所為，係犯刑法第277 條第1 項傷害罪及第
    302 條第1 項剝奪行動自由罪。按強制罪之保護法益為個人
    之自由，剝奪行動自由罪之保護法益亦為個人行動自由，被
    告強制甲○○書立撤回告訴狀之行為為妨害自由行為之一部
    分，不另論以強制罪（最高法院92年度台上字第3860號判決
    參照）。其所犯妨害自由罪及傷害罪與2 名不詳姓名年籍之
    成年人，就妨害自由部分與該2 人，就傷害部分與其中之1
    人均有犯意之聯絡及行為之分擔，均已參與實行行為，應依
    修正前刑法第28條之規定，均論以共同正犯。其所犯傷害罪
    及剝奪行動自由罪，2 罪間有原因、結果之牽連關係，應依
    修正前刑法第55條之規定，從較重之剝奪行動自由罪處斷。
    爰審酌被告犯罪之動機、手段、所生之危害及被告犯後之態
    度，等一切情狀，量處如主文所示之刑，並依上述修正前刑
    法第41條第1 項前段之規定，諭知易科罰金之折算標準，以
    示懲儆。
四、公訴意旨另謂被告有於平行線汽車行內，強迫甲○○簽下4
    張本票（其中3 張本票面額10萬元，1 張面額7 萬元）之強
    制犯行，惟訊之被告堅決否認有此犯行，且該4 紙本票並未
    經扣案，亦未見有何人行使主張票據權利，是本院尚難據被
    害人甲○○之指訴，即認定被告亦有此犯行，惟此部分若成
    立犯罪，公訴人認亦屬妨害自由行為之一部份，為實質之一
    罪，爰不另為無罪之諭知，合此敘明。
據上論斷，應依刑事訴訟法第299 條第1 項前段，修正後刑法第
2 條第1 項前段、刑法第302 條第1 項、第277 條第1 項、修正
前刑法第55條、第28條、第41條第1 項前段，修正前罰金罰鍰提
高標準條例第1 條前段、第2 條，現行法規所定貨幣單位折算新
台幣條例第2 條，判決如主文。
本案經檢察官王以文到庭執行職務
中    華    民    國    95    年    10    月    11    日
                  刑事第一庭審判長法  官  蔡明宏
                                  法  官  周明鴻
                                  法  官  賴邦元
以上正本證明與原本無異。
如不服本判決，應於判決送達後10日內，向本院提出上訴狀。
                                  書記官  游意婷
中    華    民    國    95    年    10    月    11    日
中華民國刑法第277條
（普通傷害罪）
傷害人之身體或健康者，處 3 年以下有期徒刑、拘役或 1 千元
以下罰金。
犯前項之罪因而致人於死者，處無期徒刑或 7 年以上有期徒刑；
致重傷者，處 3 年以上 10 年以下有期徒刑。
中華民國刑法第302條
（剝奪他人行動自由罪）
私行拘禁或以其他非法方法，剝奪人之行動自由者，處 5 年以下
有期徒刑、拘役或 3 百元以下罰金。
因而致人於死者，處無期徒刑或 7 年以上有期徒刑，致重傷者，
處 3 年以上十年以下有期徒刑。
第 1 項之未遂犯罰之。


司法院資訊處製作；財團法人民間司法改革基金會備份。
